臺灣臺北地方法院刑事判決
110年度易字第711號
公  訴  人  臺灣臺北地方檢察署檢察官
被      告  洪媛庭
            廖若倫
上列被告等因妨害秘密案件，經檢察官提起公訴（110年度偵字
第983號、110年度偵字第984號），本院判決如下：
    主  文
洪媛庭、廖若倫均無罪。
    理  由
一、公訴意旨略以：被告洪媛庭及被告廖若倫為母女，廖若寧則
    為被告洪媛庭之前夫廖偉平與前妻李瑞蘭所生之女，且經本
    院以102年度監宣字第327號裁定廖若寧為廖偉平之監護人，
    被告2人曾向臺灣士林地方法院（下稱士林地院）對廖偉平
    提起給付扶養費之訴，經士林地院裁定廖偉平應給付被告2
    人扶養費，因廖偉平認無力支付，經本院以107年度司執助
    字第6719號民事裁定須給付被告2人新臺幣13萬1,655元，復
    經廖偉平聲明異議，經本院以108年度家事聲字第3號案件審
    理，被告廖若倫於上開案件審理中，聲請至廖偉平位於臺北
    市○○區○○路0段00巷00號4樓住處訪視，法官遂訂於民國108
    年11月22日下午2時30分許，至上開住處進行訪視（下稱系
    爭調查程序）。被告2人明知依家事事件法第9條第1項及法
    庭錄音錄影及其利用保存辦法第3條規定，家事事件之處理
    程序，以不公開法庭行之，且在庭之人非經審判長許可，不
    得自行錄音、錄影等情，竟共同基於妨害秘密之犯意聯絡，
    由被告廖若倫於上開時間、地點，未經審判長許可，無故逕
    自以錄音方式竊錄廖若寧及廖偉平於上開調查程序中之非公
    開談話。嗣因被告廖若倫將前揭談話製作成譯文，交由被告
    洪媛庭於另案臺灣高等法院108年度家再字第6號民事案件及
    最高法院109年台抗字第656號等民事案件中提出作為證據，
    廖若寧方知上情。因認被告2人涉犯刑法第315條之1第2款之
    無故竊錄他人非公開談話罪嫌。
二、被告洪媛庭雖主張：妨害秘密罪是告訴乃論罪，不能與被害
    人廖偉平明示的意思相反等語。惟「告訴乃論之罪，不得與
    被害人明示之意思相反」但書規定係適用於刑事訴訟法第23
    3條第2項被害人死亡後由其配偶、直系血親、三親等內之旁
    系血親、二親等內之姻親或家長、家屬代理告訴之情形，於
    被害人之法定代理人獨立告訴之情形則無此但書限制，此見
    刑事訴訟法第233條規定自明。查告訴人廖若寧為廖偉平之
    監護人即法定代理人，業經本院103年度家聲抗字第16號裁
    定確定在案，又告訴人廖若寧係以法定代理人身分提出獨立
    告訴（見他字第7165號卷第3頁至第5頁），則不論廖偉平意
    思為何，本案訴追條件並無欠缺，本院依法仍應為實體判決
    。　　
三、按犯罪事實應依證據認定之，無證據不得認定犯罪事實；不
    能證明被告犯罪者，應諭知無罪之判決，刑事訴訟法第154
    條第2項、第301條第1項分別定有明文。又認定不利於被告
    之事實，須依積極證據，苟積極證據不足為不利於被告事實
    之認定時，即應為有利於被告之認定，更不必有何有利之證
    據；認定犯罪事實所憑之證據，雖不以直接證據為限，間接
    證據亦包括在內，然而無論直接或間接證據，其為訴訟上之
    證明，須於通常一般之人均不致有所懷疑，而得確信為真實
    之程度者，始得據為有罪之認定，若其關於被告是否犯罪之
    證明未能達此程度，而有合理性懷疑之存在，致使無從形成
    有罪之確信，根據「罪證有疑，利於被告」之證據法則，即
    不得遽為不利於被告之認定。次按事實之認定，應憑證據，
    如未能發現相當證據，或證據不足以證明，自不能以推測或
    擬制之方法，以為裁判之基礎。再刑事訴訟法第161條第1項
    規定：檢察官就被告犯罪事實，應負舉證責任，並指出證明
    之方法。因此，檢察官對於起訴之犯罪事實，應負提出證據
    及說服之實質舉證責任。倘其所提出之證據，不足為被告有
    罪之積極證明，或其指出證明之方法，無從說服法院以形成
    被告有罪之心證，基於無罪推定之原則，自應為被告無罪判
    決之諭知（最高法院30年上字第816號、76年台上字第4986
    號、92年台上字128號判決意旨參照）。
四、公訴意旨認被告2人涉有上揭罪嫌，無非係以被告2人供述、
    證人即告訴人廖若寧於警詢、偵查及本院審判程序中之證述
    、被告洪媛庭於臺灣高等法院108年度家再字第6號案件中提
    出之民事再審訴狀、108年度再字第42號之民事抗告狀、本
    院108年度家事聲字第3號案件卷宗、本院109年7月22日北院
    忠家祥108年度家事聲字第3號函及109年11月11日北院忠家
    祥108年度家事聲3字第1099033780號函等件，為其主要論據
    。
五、訊據被告2人均堅詞否認有何妨害秘密之犯行，被告洪媛庭
    辯稱：當天我沒有在臺北市○○區○○路0段00巷00號4樓現場，
    也沒有錄音，如何涉犯妨害秘密罪？我否認有跟廖若倫事先
    講好錄音的事情。廖若倫有提到要錄音，但我沒有講話等語
    ；被告廖若倫則辯稱：我不知道那是法院，法官沒有宣示，
    也沒有穿法院制服，所以我不知道是法院，我覺得是可以錄
    音的等語。
六、得心證之理由：
　㈠被告廖若倫未經許可，竊錄系爭調查程序之談話，嗣將錄音
    檔案交由被告洪媛庭於臺灣高等法院108年度家再字第6號民
    事案件及最高法院109年台抗字第656號等民事案件中提出作
    為證據等情，為被告廖若倫所坦認，且有108年度家再字第6
    號案件之民事再審之訴狀㈠暨所附系爭調查程序譯文、108年
    度再字第42號（嗣經分案為最高法院109年度台抗字第656號
    ）民事抗告狀㈡暨所附系爭調查程序譯文、本院家事庭109年
    7月22日北院忠家祥108年度家事聲字第3號函及109年11月11
    日北院忠家祥108年度家事聲3字第1099033780號函附卷可稽
    （見109年度他字第7112號卷第7頁至第35頁、第69頁、第17
    3頁），首堪認定。　
　㈡按家事事件之處理程序，以不公開法庭行之，且在庭之人非
    經審判長許可，不得自行錄音、錄影，家事事件法第9條第1
    項及法庭錄音錄影及其利用保存辦法第3條定有明文。又依
    本院勘驗本院家事庭所留存之系爭調查程序錄音檔案，當日
    法官彭南元業已當場向在場人言明：「我在哪裡開庭，那裡
    就是法院，好不好，請你尊重法院，我知道我個人沒有什麼
    嚴重的事情，這是法院嘛！今天還是法官的職務嘛！」（見
    易字卷一第214頁勘驗筆錄）。準此，系爭調查程序客觀上
    屬非公開家事事件處理程序，不得自行錄音，被告廖若倫主
    觀上亦明知當日係家事庭法官到場執行職務、處理家事事件
    之程序，屬不得擅自錄音之非公開談話及活動，至為明確。
　㈢惟按刑法第315條之1第2款之妨害秘密罪，係指「『無故』以錄
    音、照相、錄影或電磁紀錄竊錄『他人』非公開之活動、言論
    、談話或身體隱私部位者。」，而「無故」之意義，係指無
    類如保護自身權益或蒐集證據等法律上之正當事由，所稱「
    他人」，係指行為人以外之人，如行為人亦為該非公開活動
    、言論或談話之一方，或得該非公開活動、言論或談話之一
    方同意，因他人既對行為人或同意之一方為活動、言論或談
    話，該活動、言論或談話對行為人或同意之一方而言即非他
    方得對行為人保密之事項，是對話之一方為，將其參與之活
    動、言論或談話予以錄音、錄影，並非出於不法之目的而無
    故錄音、錄影，且因竊錄者係對話之一方，對他方而言其秘
    密通訊自由並無受侵害可言，應不構成刑法第315條之1之罪
    ，此參同以保障他人秘密通訊為目的之通訊保障及監察法第
    29條第3款規定「監察者為通訊之一方或已得通訊之一方事
    先同意，而非出於不法目的者，不罰。」亦明。經查：
　⒈被告廖若倫為參與系爭調查程序之一方，並未竊錄「他人」
    之談話或活動：
　　證人廖若寧證稱：108年11月22日下午，法官到的時候應該
    是我弟弟廖志鵬跟我叔叔廖偉政一起下去接法官，我跟爸爸
    、外勞都在樓上等法官，後來法官上來，跟著法官上來的有
    廖若倫，還有書記官等語（見易字卷三第15頁）。且依本院
    勘驗系爭調查程序錄音內容，法官彭南元亦指示被告廖若倫
    ：「來 ，妳去跟爸爸打個招呼，可以嗎？」、「跟爸爸講
    話吧！」（見易字卷一第212頁），足見被告廖若倫本人即
    為系爭調查程序之參與者，則廖偉平與廖若寧等其餘參與者
    ，自無從對被告廖若倫主張隱私或保密之期待。故被告廖若
    倫之客觀行為，核與刑法第315條之1第2款之竊錄「他人」
    談話或活動之要件不符。　　
　⒉被告廖若倫係基於蒐集證據之理由而私自錄音，並非全然「
    無故」：
　　被告廖若倫在系爭調查程序中，起初僅與廖偉平閒聊往事或
    寒暄近況，然經法官曉諭應把握難得機會與父親相處、訴訟
    的事留待法庭再詳談之後，被告廖若倫旋開口詢問廖偉平「
    你之前有跟媽媽，就是想要跟媽媽離婚嗎？你有要跟媽媽離
    婚嗎？」、「你之前有說要跟洪媛庭離婚嗎？」、「這是你
    自己提出來的嗎？」（見易字卷一第212頁至第216頁勘驗筆
    錄），該問題恰與被告洪媛庭於另案離婚訴訟中，始終爭執
    不休的程序問題相吻合，此觀108年度家再字第6號案件之民
    事再審之訴狀㈠（見109年度他字第7112號卷第7頁至第12頁
    ）暨士林地院102年度婚字第247號及臺灣高等法院104年度
    家上字第125號判決即甚為明瞭。由此可見，被告廖若倫竊
    錄系爭調查程序內容，顯然有意供洪媛庭在上揭另案訴訟中
    提出作為證據之用，此點從被告洪媛庭於系爭調查程序過後
    不到1個月之108年12月20日（參上開書狀之收狀章戳），旋
    即提出系爭調查程序譯文作為證據乙事，亦可獲得印證。又
    查證人廖若寧證稱：「（問：妳是否有看到書記官有無攜帶
    錄音的設備？）我沒有注意，因為書記官坐在法官的後面，
    我們有一張小桌子，我們都坐在桌子旁邊」等語（見易字卷
    三第16頁），可知當日書記官所攜帶之錄音設備並未放在醒
    目位置，又被告廖若倫為了把握與廖偉平談話敘舊及為被告
    洪媛庭刺探蒐集證據之難得機會，將注意力完全放在廖偉平
    身上，未必有特別留意現場書記官有無錄音。綜此，被告廖
    若倫不知本院家事庭有就系爭調查程序過程錄音留存供當事
    人聲請調閱，又基於為被告洪媛庭蒐集另案證據以供訴訟所
    用之目的，而擅自錄下系爭調查程序對話內容，難認係全然
    「無故」。
　⒊綜上所述，被告廖若倫所為，與刑法第315條之1第2款之妨害
    秘密罪構成要件並非完全相符，自不能將被告廖若倫以該罪
    相繩。又被告廖若倫既不構成刑法第315條之1第2款之妨害
    秘密罪，則被告洪媛庭亦無從與被告廖若倫成立共同正犯或
    共犯關係。
　㈣按當事人聲請調查之證據，法院認為不必要者，得以裁定駁
    回之。下列情形，應認為不必要：一、不能調查者。二、與
    待證事實無重要關係者。三、待證事實已臻明瞭無再調查之
    必要者。四、同一證據再行聲請者。刑事訴訟法第163條之2
    定有明文。經查：
　⒈被告洪媛庭雖聲請傳喚廖偉平到庭作證，惟依本院勘驗系爭
    調查程序結果，廖偉平對於法官彭南元或被告廖若倫之提問
    多以隻字片語簡略回答，偶爾甚至語意不清，對於當日廖若
    倫與廖若寧當著自己以及外人（即法官彭南元及書記官尹遜
    言）面前爭執叫罵之不堪場面，竟未出言制止或表示任何意
    見（見易字卷一第211頁至第218頁），已見異常，證人廖若
    寧復證稱：廖偉平現在右半身癱瘓，生活無法自理，分不清
    楚家人身分，對時間、空間的理解也有問題，講話有時語無
    倫次等語（見易字卷三第12頁、第18頁至第19頁、第22頁）
    ，再徵諸本院102年度監宣字第327號裁定所詳載之：「本院
    於鑑定人面前訊問相對人，相對人對於大部分提問，均低頭
    不語，有訊問筆錄足參......。其經鑑定結果為：大腦血管
    梗塞，病後之認知功能出現障礙，目前略俱生活功能，但已
    不俱社會功能，臨床診斷為『血管性失智症；中度』。目前不
    俱財經理解能力及個人健康照顧能力，不俱交通能力及獨立
    生活之能力，不俱社會性。其因明顯之心智缺陷致大多時候
    不能為意思表示及受意思表示，大多時候不能辨識其意思表
    示之效果，心智狀態應無完全恢復之可能，有卷附臺北市立
    聯合醫院精神鑑定報告書足參......。堪認相對人已因其他
    心智缺陷，致不能為意思表示或受意思表示，符合受監護宣
    告之要件」等旨，顯見廖偉平之心智狀態與言語溝通能力均
    已嚴重減損、退化，本院豈可無視其身心狀況強令其到庭應
    訊。實則，上開監護宣告聲請最初正是被告洪媛庭自己提出
    的，被告洪媛庭於另案離婚訴訟中，亦主張廖偉平「於101
    年6月病後，認知功能、現實判斷均已出現明顯障礙」，此
    見本院102年度監宣字第327號裁定當事人欄及聲請意旨欄、
    士林地院102年度婚字第247號判決之程序事項段落即明，益
    見廖偉平之身心狀況俱屬孱弱，顯不適合到庭應訊，核屬不
    能調查之證據，爰依刑事訴訟法第163條之2第1款駁回聲請
    。
　⒉被告洪媛庭雖聲請傳喚本院家事庭法官彭南元、廖志鵬到庭
    作證，惟本院業已勘驗系爭調查程序錄音檔案，且已傳喚證
    人廖若寧到庭作證，又證人廖若寧證詞與本院勘驗系爭調查
    程序結果大致相符，無明顯悖離事實之處，故系爭調查程序
    之經過情形應屬明瞭，無贅行傳喚其餘證人之必要，爰依刑
    事訴訟法第163條之2第3款駁回聲請。
　⒊被告洪媛庭雖另聲請①勘驗110年2月2日下午4時2分之偵訊光
    碟、②函調臺北市立聯合醫院函、③函調102年9月2日外交部
    廖偉平辦理退休金全額具領所錄製之光碟，然本判決並未引
    用被告110年2月2日偵查中陳述作為論罪之證據，此部分與
    本案待證事實亦無重要關係，又上開②③證據，更核與本案待
    證事實無任何關聯。爰均依刑事訴訟法第163條之2第2款駁
    回聲請。
七、綜上所述，公訴人所舉證據，無法證明被告2人有妨害秘密
    犯行，此外，卷內復查無其他積極證據足資證明被告有何公
    訴人所指犯行，揆諸前開說明，不能證明被告2人犯罪，應
    為被告2人無罪之諭知。
據上論斷，應依刑事訴訟法第301條第1項，判決如主文。
本案經檢察官詹騏瑋提起公訴，檢察官張友寧到庭執行職務。　
中　　華　　民　　國　　111 　年　　9 　　月　　8 　　日
　　　　　　　　　刑事第五庭　審判長　法　官　李小芬
　　　　　　　　　　　　　　　　　　　法　官  翁毓潔
　　　　　　　　　　　　　　　　　　　法　官  林志洋
以上正本證明與原本無異。 
如不服本判決應於收受送達後20日內向本院提出上訴書狀，並應
敘述具體理由；其未敘述上訴理由者，應於上訴期間屆滿後20日
內向本院補提理由書（均須按他造當事人之人數附繕本）「切勿
逕送上級法院」。告訴人或被害人如對於本判決不服者，應具備
理由請求檢察官上訴，其上訴期間之計算係以檢察官收受判決正
本之日期為準。 因疫情而遲誤不變期間，得向法院聲請回復原
狀。
                                      書記官  黃傳穎
中　　華　　民　　國　　111 　年　　9 　　月　　8 　　日